臺灣士林地方法院刑事判決　　　　　　　 96年度訴字第318號
公　訴　人　臺灣士林地方法院檢察署檢察官
被　　　告　甲○○
上列被告因毒品危害防制條例案件，經檢察官提起公訴（96年度
毒偵字第361 號），及移送併案審理（96年度毒偵字第617 號）
，被告於準備程序為有罪之陳述，經本院合議庭裁定由受命法官
獨任進行簡式審判程序，並判決如下：
    主  文
甲○○施用第一級毒品，累犯，處有期徒刑壹年肆月，減為有期
徒刑捌月。扣案第一級毒品海洛因玖包（合計淨重貳點壹零公克
）均沒收銷燬之、注射針筒壹支沒收。
    事  實
一、甲○○前於民國87年間因施用毒品案件，經本院以87年度毒
    聲字第838 號裁定送觀察、勒戒後，認有繼續施用毒品之傾
    向，經本院以87年度毒聲字第984 號裁定令入戒治處所施以
    強制戒治，嗣戒治成效評定為合格，經本院以88年度毒聲字
    第596 號裁定停止戒治，所餘戒治期間付保護管束，惟其於
    保護管束期間，違反保護管束應遵守事項情節重大，經本院
    以88年度毒聲字第1267號裁定撤銷停止戒治，令入戒治處所
    施以強制戒治，於89年7 月17日戒治期期滿執行完畢，並由
    臺灣士林地方法院檢察署檢察官以89年度戒毒偵字第104 號
    為不起訴處分確定；又因違反肅清煙毒條例案件，經臺灣臺
    北地方法院以81年度訴字第1990號判決處有期徒刑4 年6 月
    確定，並於92年2 月15日縮刑期滿執行完畢；復又於前案強
    制戒治執行完畢日即89年7 月17日後5 年內之92年7 月間某
    日起至94年1 月7 日止，因連續施用第一級毒品案件，經本
    院以94年度訴字第274 號判決處有期徒刑1 年2 月確定，於
    95年10月31日縮刑期滿執行完畢。詎其猶不知悔改，基於施
    用第一級毒品海洛因之犯意，自96年1 月初某日起至96年3
    月9 日上午11時止，在臺北縣汐止市○○街68巷4 弄4 號1
    樓住處內，以針筒注射方式，每日施用1 次之頻率，施用第
    一級毒品海洛因多次，嗣為警於下列時、地查獲：(一)96年2
    月6 日13時40分許，在臺北市○○區○○路166 巷口為警查
    獲，並扣得第一級毒品海洛因2 小包（合計淨重0.11公克）
    ；(二)於96年3 月9 日晚上8 時40分許，在臺北市○○區○○
    路188 號前為警查獲，並扣得第一級毒品海洛因7 小包（合
    計淨重1.99公克)、 注射針筒1 支，始查悉上情。
二、案經臺北市政府警察局內湖分局報告臺灣士林地方法院檢察
    署檢察官偵查起訴及臺北市政府警察局信義分局報告臺灣士
    林地方法院檢察署檢察官移送併案審理。
    理  由
一、本件被告所犯非死刑、無期徒刑或最輕本刑有期徒刑3 年以
    上之罪，亦非高等法院管轄第一審案件，且於準備程序進行
    中，被告先就被訴事實為有罪之陳述，經告知被告簡式審判
    程序之旨，並聽取檢察官、被告之意見後，本院合議庭裁定
    由受命法官進行簡式審判程序，是本件之證據調查，依刑事
    訴訟法第273 條之2 規定，不受同法第159 條第1 項、第16
    1 條之2 、第161 條之3 、第163 條之1 及第164 條至第17
    0 條規定之限制，合先敘明。
二、上揭犯罪事實，業據被告甲○○於警詢、偵查及本院審理時
    均坦承不諱（見96年度毒偵字第361 號卷第11至第15頁、96
    年度毒偵字第617 號卷第16至第21頁、第69至第70頁、本院
    卷第29至第32頁、第48至第52頁），而被告於96年2 月6 日
    、96年3 月9 日經警查獲時所採集尿液，經送臺灣尖端先進
    生技醫藥股份有限公司以氣相層析質譜分析法鑑驗結果，呈
    鴉片類陽性反應，此有該公司96年2 月15日、96年3 月23日
    濫用藥物檢驗報告各1 紙附卷可稽（見96年度毒偵字第361
    號卷第52頁、96年度毒偵字第617 號卷第85頁），並有第一
    級毒品海洛因2 包（合計淨重0.11公克）、第一級毒品海洛
    因7 包（合計淨重1.99公克）、注射針筒1 支等扣案可資佐
    證，而前開第一級毒品海洛因共9 包，經送法務部調查局以
    氣相層析質譜分析法檢驗，均檢出第一級毒品海洛因成分，
    亦有法務部調查局96年4 月1 日調科壹字第09623030220 號
    鑑定書及96年4 月27日調科壹字第09623037250 號鑑定書各
    1 紙存卷可參（見本院卷第22頁、96年度毒偵字第617 號卷
    第109 頁），是被告自白施用第一級毒品海洛因，應認與事
    實相符，而可採信，本件事證明確，被告施用第一級毒品海
    洛因犯行，洵堪認定。
三、按92年7 月9 日新修正之毒品危害防制條例刪除2 犯及3 犯
    之規定，一改修法前繁雜之處遇程序，僅將施用毒品者簡化
    區分為初犯、再犯，並認施用毒品者係屬病患性犯人，以觀
    察、勒戒戒除其身癮，並以強制戒治去除其心癮。經觀察、
    勒戒或強制戒治執行完畢釋放後，若係5 年後再犯該條例第
    10條施用毒品罪者，與同條例第20條第1 項、第2 項關於「
    初犯」之處理方式相同，檢察官應先聲請法院裁定令被告入
    勒戒處所觀察、勒戒，並視有無繼續施用毒品傾向，決定應
    予釋放、為不起訴之處分，或應聲請法院裁定令入勒戒處所
    強制戒治；若係5 年內「再犯」同條例第10條施用毒品罪者
    ，依同條例第23條第2 項規定，檢察官則應依法追訴。觀諸
    該條例第20條第3 項之修正理由：「觀察、勒戒或強制戒治
    5 年後再犯者，顯見前所實施之觀察、勒戒或強制戒治已足
    以遮斷其施用毒品之癮，為期自新及協助其戒除毒癮，對此
    5 年後再犯者，爰明定仍適用初犯之規定，先經觀察、勒戒
    、強制戒治之程序。」及同條例第23條第2 項之修正理由：
    「為配合簡化施用毒品犯之刑事處遇程序，並鑑於經觀察、
    勒戒或強制戒治執行完畢釋放後5 年內再犯者，其再犯率甚
    高，原據以實施之觀察、勒戒及強制戒治既已無法收其實效
    ，自應施以刑事處遇。」，顯然如施用毒品者係前經觀察、
    勒戒或強制戒治等治療程序執行完畢5 年後，始再施用毒品
    之「初犯」，因前所執行之觀察、勒戒或強制戒治已足收戒
    除毒癮之效，自應重新執行觀察、勒戒或強制戒治等治療程
    序，並於治療程序執行完畢後，由檢察官為不起訴處分，毋
    庸對之追訴處罰；反之，在「再犯」之情形，因其先前所為
    治療程序顯未能收戒斷毒癮之效，且考量施用毒品者之再犯
    率偏高，乃簡化其刑事處遇程序，而逕予追訴處罰，不再施
    以治療程序。參酌上開立法理由，修正毒品危害防制條例就
    施用毒品者，祇於「初犯」及「5 年後再犯」2 種情形，有
    其追訴條件之限制，即須於初犯經觀察、勒戒或強制戒治釋
    放後，5 年內均無施用毒品之行為，始能認其前所實施之觀
    察、勒戒或強制戒治已足遮斷毒癮，而得於5 年後再犯時，
    再予適用初犯之規定，重行觀察、勒戒等程序。倘5 年內已
    經再犯，被依法追訴處罰，縱其第3 次（或第3 次以上）施
    用毒品之時間在初犯釋放5 年以後，即與「5 年後再犯」之
    情形有別，且因已於「5 年內再犯」，顯見其再犯率甚高，
    原實施觀察、勒戒或強制戒治，已無法收其實效，而無5 年
    戒斷期之存在，自無再經觀察、勒戒及強制戒治之必要，即
    應依該條例第10條處罰，始符新法修正之本旨，最高法院95
    年度第7 次刑事庭決議、最高法院95年度臺非字第59號、第
    65號判決意旨可資參照。經查：被告甲○○前於87年間因施
    用毒品案件，經本院以87年度毒聲字第838 號裁定送觀察、
    勒戒後，認有繼續施用毒品之傾向，經本院以87年度毒聲字
    第984 號裁定令入戒治處所施以強制戒治，嗣戒治成效評定
    為合格，經本院以88年度毒聲字第596 號裁定停止戒治，所
    餘戒治期間付保護管束，惟其於保護管束期間，違反保護管
    束應遵守事項情節重大，經本院以88年度毒聲字第1267號裁
    定撤銷停止戒治，令入戒治處所施以強制戒治，於89年7 月
    17日戒治期期滿執行完畢，並由臺灣士林地方法院檢察署檢
    察官以89年度戒毒偵字第104 號為不起訴處分確定；又於前
    案強制戒治執行完畢日即89年7 月17日後5 年內之92年7 月
    間某日起至94年1 月7 日止，因連續施用第一級毒品案件，
    經本院以94年度訴字第274 號判決處有期徒刑1 年2 月確定
    ，於95年10月31日縮刑期滿執行完畢等情，有臺灣士林地方
    法院檢察署89年度戒毒偵字第104 號不起訴處分書、臺灣士
    林地方法院檢察署94年度毒偵字第414 號、94年度毒偵緝字
    第23號起訴書（見96年度毒偵字第361 號卷第55至第57頁）
    、本院94年度訴字第274 號刑事判決（見96年度毒偵字第61
    7 號卷第79至第81頁）及臺灣高等法院被告前案紀錄表在卷
    可憑（見本院卷第4 至第14頁），是被告於89年7 月17日強
    制戒治執行完畢後5 年內，既又於92年間再施用毒品，且經
    判處罪刑確定，即係「5 年內再犯」，甚為明確。衡諸首揭
    說明，本案被告犯行既非初犯，亦非毒品危害防制條例第20
    條第3 項所指「5 年後再犯」之情形，即應依法訴追審理。
    從而，本案事證明確，被告施用第一級毒品犯行洵堪認定，
    應依法論科。
四、查海洛因為毒品危害防制條例所稱之第一級毒品，觀諸該條
    例第2 條第2 項第1 款規定甚明。核被告所為，係犯毒品危
    害防制條例第10條第1 項之施用第一級毒品罪。其施用第一
    級毒品前後持有第一級毒品之低度行為，為施用第一級毒品
    之高度行為所吸收，不另論罪。按刑事法若干犯罪行為態樣
    ，本質上原具有反覆、延續實行之特徵，立法時既予特別歸
    類，定為犯罪構成要件之行為要素，則行為人基於概括之犯
    意，在密切接近之一定時、地持續實行之複次行為，倘依社
    會通念，於客觀上認為符合一個反覆、延續性之行為觀念者
    ，於刑法評價上，即應僅成立一罪。學理上所稱「集合犯」
    之職業性、營業性或收集性等具有重複特質之犯罪均屬之，
    例如經營、從事業務、收集、販賣、製造、散布等行為概念
    者是，最高法院95年度臺上字第1079號判決要旨參照，亦即
    立法者針對特定刑罰規範之構成要件，已預設其本身係持續
    實行之複次行為，具備反覆、延續之行為特徵，故將之總括
    或擬制成一個構成要件之「集合犯」行為，因刑法評價上為
    構成要件之行為單數，應僅成立一罪。而查毒品因具有成癮
    性、濫用性，此觀乎毒品危害防制條例第2 條之規定自明，
    立法實務首重以刑事處遇方式戒斷行為人毒癮，若無法收其
    實效，始依法追訴處罰，故施用毒品本身具備反覆、延續之
    行為特徵，持續多次施用毒品始為此類犯罪之典型或常態，
    於刑法評價上，施用毒品應僅成立集合犯一罪。查被告有事
    實欄所載之施用毒品紀錄，又自96年1 月某日至96年3 月9
    日內，在其住處內，以每日1 次之頻率，施用第一級毒品海
    洛因，顯見被告確係基於多次實施犯行之集合犯決意，於密
    接之時地，反覆持續施用第一級毒品海洛因，揆諸前揭說明
    ，被告多次施用第一級毒品海洛因犯行均應論以集合犯之包
    括一罪。被告前有事實欄所載之犯罪科刑執行紀錄，有臺灣
    高等法院被告前案紀錄表在卷可稽（見本院卷第4 至第14頁
    ），其於有期徒刑執行完畢後5 年內，故意再犯本案有期徒
    刑之罪，係屬累犯，應依刑法第47條第1 項之規定論以累犯
    ，並加重其刑。臺灣士林地方法院檢察署移送併案審理被告
    施用第一級毒品海洛因部分，雖未據檢察官起訴，惟與起訴
    部分有集合犯之包括一罪關係，為起訴效力所及，本院自得
    併予審理。爰審酌被告素行非佳，前因施用毒品案件，經法
    院裁定送觀察、勒戒及強制戒治後，竟仍無法戒除毒癮，復
    又再施用毒品，惟念其施用毒品乃戕害個人身心健康，尚未
    危及他人，其犯罪之動機、目的、手段、施用時間、施用次
    數及其智識程度、犯後坦認犯行，態度尚稱良好等一切情狀
    ，量處如主文所示之刑，因被告犯罪時間在96年4 月24日以
    前，亦無其他不合中華民國96年罪犯減刑所定不得減刑之情
    形，爰依中華民國96年罪犯減刑條例第2 條第1 項第3 款、
    第7 條規定，減其宣告刑2 分之1 ，即減為有期徒刑8 月，
    以示懲儆。
五、扣案之第1 級毒品海洛因共計9 包（合計淨重2.10公克），
    均係違禁物，不問屬於犯人與否，均應依毒品危害防制條例
    第18條第1 項前段宣告沒收銷燬。又扣案之注射針筒1 支，
    係被告所有供其施用第一級毒品海洛因所用之物，業據被告
    陳明在卷，應依刑法第38條第1 項第2 款規定宣告沒收。
據上論斷，應依刑事訴訟法273 條之1 第1 項、第299 條第1 項
前段，毒品危害防制條例第10條第1 項、第18條第1 項前段，刑
法第11條、第47條第1 項、第38條第1 項第2 款，中華民國96年
罪犯減刑條例第2 條第1 項第3 款、第7 條，判決如主文。
本案經檢察官吳維雅到庭執行職務。
中　　華　　民　　國　　96　　年　　8 　　月　　14　　日
                  刑事第一庭法  官  高雅敏
以上正本證明與原本無異。
如不服本判決，應於判決送達後10日內，向本院提出上訴狀。
                            書記官  田瑾俐
中　　華　　民　　國　　96　　年　　8 　　月　　14　　日
附錄本案論罪科刑法條：
毒品危害防制條例第10條第1項
施用第一級毒品者，處 6 月以上 5 年以下有期徒刑。
